【裁判字號】    90,上訴,750
【裁判日期】    900809
【裁判案由】    偽造文書等
【裁判全文】
臺灣高等法院臺中分院刑事判決                      九十年度上訴字第七五號
    上  訴  人
    即  被  告  甲○○
右上訴人即被告因偽造文書等案件，不服臺灣臺中地方法院八十九年度訴字第二三五
三號，中華民國九十年二月五日第一審判決（起訴案號：臺灣臺中地方法院檢察署八
十九年度偵字第八六四九號），提起上訴，本院判決如左：
      主  文
上訴駁回。
      事  實
一、甲○○前於民國八十八年間因妨害自由案件，經臺灣臺中地方法院判處有期徒刑
    十月，緩刑二年確定，詎於緩刑中猶不知悔改。緣乙○○原任職富聯實業有限公
    司（下稱富聯公司）總經理，因富聯公司負責人江慶華於八十七年間簽發交付甲
    ○○友人陳皇甫妻舅之支票二紙、面額分別為新臺幣（下同）十五萬元、十八萬
    二千元屆期經提示均未獲付款，陳皇甫乃持上開支票影本二紙委託甲○○代為催
    討債務，甲○○即與蘇祐德（起訴書誤載為蘇佑德）、蘇延達三人（後二人業經
    判處罪刑確定）基於共同之犯意聯絡，於八十九年（起訴書誤載為八十八年）五
    月十七日下午六時許，由甲○○駕駛其所有車牌號碼：Ａ五－四七九一號ＢＭＷ
    自用小客車載同蘇祐德、蘇延達欲往找乙○○索討債務，車行至臺中市○○路與
    青島路口「福大飯店」附近，適見乙○○駕駛其所有車牌號碼：Ｘ七－九二八一
    號自用小客車正準備停車，甲○○即以其所駕駛之自用小客車堵住乙○○所駕駛
    之自用小客車後，旋下車上前出示上開支票影本，要求乙○○下車處理債務問題
    ，因乙○○否認有積欠上開支票債務，甲○○即要求另找地方商談，然為乙○○
    所拒，甲○○即囑蘇祐德、蘇延達駕車在後尾隨，甲○○則強行坐上乙○○所駕
    駛之Ｘ七－九二八一號自用小客車，並向乙○○恫稱：「叫你走就走，囉嗦什麼
    ，不走試試看」等語，致乙○○心生畏懼，乃駕車載同甲○○至臺中市○○路○
    段八十一號「翠亨村紅茶店」（該店原係乙○○所開設，業已歇業），蘇祐德、
    蘇延達則駕車在後尾隨，迨抵達「翠亨村紅茶店」後，甲○○、蘇祐德、蘇延達
    即將乙○○帶至該店二樓，蘇延達上樓後隨即下樓守候，而由甲○○、蘇祐德與
    乙○○在該店二樓談判，因乙○○仍拒絕承認上開支票債務，雙方因而發生口角
  ，甲○○遂向樓下之蘇延達稱：「你去車上把東西拿上來」，蘇延達聞言即至Ａ
    五－四七九一號自用小客車內取出棒球棍三支帶至「翠亨村紅茶店」二樓，將棒
    球棍放在地上，三人又基於普通傷害之犯意聯絡，由甲○○、蘇祐德分持棒球棍
    各一支毆打乙○○，致乙○○受有左手臂二處腫脹（一×一公分、二×二公分）
    、左腰部二處瘀青（四×四公分、二×二公分）、左大腿瘀青（二×二公分）、
    左踝挫傷（二×二公分）等傷害。甲○○因乙○○始終拒絕承認上開支票債務，
    乃再令乙○○駕車載其前往臺中市○○路「龍龍紅茶店」繼續談判，並囑咐蘇祐
    德、蘇延達二人至「龍龍紅茶店」會合，嗣甲○○、乙○○於當晚八時許抵達「
    龍龍紅茶店」時，蘇祐德、蘇延達與不詳姓名之甲○○友人多人已在該處等候，
    甲○○、乙○○坐於「龍龍紅茶店」設於該店騎樓之一桌繼續談判，然乙○○仍
    拒絕承認上開支票債務，甲○○及其友人綽號「烏賊」之成年男子（真實姓名、
    年籍不詳）乃揚稱：「不要以為在公共場所，我就不敢打你」、「如果今天沒有
    簽本票，就不要想回去」等語，以加害生命、身體之事脅迫乙○○必須簽發本票
    以為憑據，乙○○見該紅茶店內多人均係甲○○之友人，為求脫身，不得不在業
    已填妥發票日、住址及金額五十萬元之本票（票號0000000號）上發票人
    欄簽名，甲○○旋又逼迫乙○○在該本票背面偽簽乙○○之父「邱俊雄」之署押
    以為背書，足以生損害於邱俊雄，事後又向乙○○威脅稱：「最好處理本件債務
    ，否則你有偽造文書罪嫌」等語，甲○○為順利取得款項，復將掛在乙○○身上
    之上揭Ｘ七－九二八一號自用小客車之車鑰匙強行取走並開走該車，囑咐乙○○
    籌款贖回，至當晚十一時三十分許乙○○才得以脫身離去。嗣因甲○○頻頻打電
    話予乙○○催討債務，要求乙○○籌十萬元以換回本票及車輛，經乙○○報警求
    援，於同年月十八日晚上十一時三十分許，經警循線在臺中市○○路三十六號「
    茶契兒紅茶店」查獲甲○○，並扣得上揭Ｘ七－九二八一號自用小客車一輛及鑰
    匙一支、富聯公司所簽發之上開支票影本二張、乙○○所簽發之本票一張。
二、案經乙○○訴由臺中市警察局移送臺灣臺中地方法院檢察署檢察官偵查起訴。
      理  由
一、訊據上訴人即被告甲○○固坦承有於前揭時地，受託持陳皇甫所交付之支票影本
    二紙向被害人乙○○索債、及持棍毆打被害人之事實，惟矢口否認有恐嚇、迫令
    簽發本票及強行將被害人車輛駛走等犯行，辯稱：是乙○○主動邀請伊等至「翠
    亨村紅茶店」談，到「龍龍紅茶店」只是去吃飯，本票是乙○○自己要開的，車
    子也是乙○○主動交付鑰匙，並無強迫之情事云云。惟查右揭犯罪事實，業據被
    害人乙○○於警訊、偵查及原審審理中指訴甚詳，前後互核無訛，且有扣案之支
    票影本二紙、本票乙紙、診斷證明書乙紙、贓物認領保管收據乙紙及搜索扣押證
    明筆錄在卷可稽。參之被告與蘇祐德、蘇延達三人於前揭時間，在臺中市○○路
    與青島路口「福大飯店」附近遇見乙○○，係先以被告所駕駛之自小客車堵住乙
    ○○所駕駛自小客車之去路，再由被告強行坐上乙○○所駕駛之自小客車、由蘇
    延達駕駛被告之自用小客車載同蘇祐德在後尾隨，而蘇祐德、蘇延達之所以駕車
    在後尾隨，係因怕乙○○逃跑，故才駕車在後尾隨等情，業據蘇祐德於警訊中供
    述甚明。衡之被告強上乙○○所駕駛之自用小客車之過程、及蘇延達、蘇祐德二
    人駕車尾隨以防乙○○逃脫之舉，顯見被告與蘇祐德、蘇延達三人於出發前往找
    乙○○索債前即已有所謀議。再徵之被告等三人帶同乙○○至「翠亨村紅茶店」
    後，因乙○○拒絕承認有積欠債務，被告即囑咐蘇延達至其等所駕駛之Ａ五－四
    七九一號ＢＭＷ自用小客車上拿取棒球棍時，被告僅對蘇延達以臺語籠統模糊稱
    ：「你去車上把東西拿上來」等語，蘇延達竟無須詢問欲取何物，即能依指示拿
    取棒球棍交付被告與蘇祐德二人使用，益足證被告三人行前即已有所謀議無疑。
    又稽諸被告出示予乙○○之支票影本，係以富聯公司為發票人，並非以乙○○為
    發票人，復未經乙○○背書，且乙○○於與被告見面之初即否認該項債務，而被
    告與乙○○復無交情，衡情當無主動表示與被告洽談債務問題之理；況被告於警
    訊中即坦承因乙○○不承認支票跟債務，故才與蘇祐德持棒球棍打乙○○，乙○
    ○既不承認該項債務，且在「翠亨村紅茶店」內遭毆打致受傷之情況下，仍拒絕
    承認上開支票債務，自無可能主動簽發本票，並提議以汽車供擔保，足見乙○○
    係在受脅迫之情況下，不得已方簽發本票以求脫身，委屬無疑，被告前開所辯，
    均屬事後卸責之詞，不足採信。本案事證明確，被告之犯行洵堪認定。至被告於
    本院聲請傳訊被害人乙○○及證人柯敏雄以證明乙○○係主動交付車輛鑰匙供開
    走其自用小客車，經本院傳拘乙○○無著，而被告又迄未能提供柯敏雄年籍、住
    所以供查證，且本案事實已調查明確如前所述，爰不續予調查該證據，附此明
    。
二、核被告甲○○所為，係犯刑法第二百十條之偽造私文書罪、第三百零四條第一項
    之強制罪及第二百七十七條第一項之傷害罪。被告與蘇祐德、蘇延達三人間就前
    開犯行，及與綽號「烏賊」之成年男子間就抵達「龍龍紅茶店」後之強制犯行及
    偽造文書犯行部分，各有犯意聯絡、行為分擔，均為共同正犯。被告以脅迫之方
    式，逼令被害人乙○○在本票背面偽簽乙○○之父「邱俊雄」之署押以為背書，
    足以生損害於邱俊雄權益，因乙○○偽簽其父「邱俊雄」之署押，係因迫於被告
    之威勢，意思已失其自由而不得不為之，乙○○並無犯罪之故意，故被告就偽造
    「邱俊雄」之署押以為背書之偽造私文書罪部分，為間接正犯。被告偽造「邱俊
    雄」署押之行為為偽造私文書之階段行為，不另論罪。又被告所犯上述各罪間，
    有方法結果之牽連關係，為牽連犯，應從最重之偽造私文書罪處斷。原審法院適
    用刑法第二十八條、第二百十條、第三百零四條第一項、第二百七十七條第一項
    、第五十五條、第三十八條第一項第二款、第三款，及罰金罰鍰提高標準條例第
    一條前段，並審酌被告糾眾索債，非但以言詞恐嚇為之，且訴諸暴力，行徑囂張
    惡劣，及其犯罪之動機、目的、手段、智識程度、被害人所受損害並被告犯罪後
    之態度等一切情狀，量處有期徒刑八月。並以扣案票號0000000號、以乙
    ○○為發票人、發票日八十九年五月十七日、面額新臺幣五十萬元之本票乙張，
    為被告因犯罪所得之物，應依法宣告沒收；至上開本票背面「邱俊雄」之署押固
    屬偽造之署押，惟因上開本票業經宣告沒收，故不再就偽造之「邱俊雄」署押部
    分為沒收之宣告。另扣案之棒球棍三支，為被告甲○○所有，供被告犯罪所用之
    物，業經被告供明在卷，亦應依法宣告沒收。其認事用法並無違誤，量刑亦堪稱
    允當，應予維持。被告上訴意旨空言否認犯行，仍執陳詞指摘原判決不當，並無
    理由，應予駁回。
三、公訴意旨雖認被告前開犯行，除犯刑法第二百十條之偽造文書罪、第三百零四條
    第一項之強制罪、第二百七十七條第一項之傷害罪外，並犯同法第二百十六條之
    行使偽造私文書罪、第三百零五條之恐嚇危害安全罪云云。惟按所謂行使偽造之
    文書，乃依文書之用法，以之充作真正文書而加以使用之意，故必須行為人就所
    偽造文書之內容向他方有所主張，始足當之；若行為人雖已將該文書提出，而尚
    未達於他方可得瞭解之狀態者，則仍不得謂為行使之既遂（最高法院七十二年臺
    上字第四七○九號判例可資參照）。又刑法第三百零五條之恐嚇罪，係指單純以
    將來加害生命、身體、自由、名譽、財產之事，恐嚇他人致生危害於安全者而言
    ，如對於他人之生命、身體等，以現實之強暴脅迫手段加以危害要挾，使人行無
    義務之事或妨害人行使權利，應構成刑法第三百零四條之強制罪，而非同法第三
    百零五條之恐嚇安全罪（最高法院七十二年度臺上字第五六一八號判決可資參照
    ）。經查，被告係以對被害人恫稱：「叫你走就走，囉唆什麼，不走試試看」、
    「不要以為在公共場所，我就不敢打你」、「如果今天沒有簽本票，就不要想回
    去」等語、及以持棍毆打被害人、強行取走被害人車鑰匙之方式，迫使被害人乙
    ○○承認債務並簽發本票為憑，以達其迫令被害人承認債務並清償債務之目的，
    被告前開所為，乃係以現實之強暴、及以恐嚇為脅迫之手段，而要脅迫使被害人
    行具體的無義務之事，應僅構成刑法第三百零四條之強制罪，不另論刑法第三百
    零五條之恐嚇危害安全罪；再本票為有價證券，其權利之行使必須提出票據為之
    ，亦即請求本票發票人、背書人等本票票據債務人給付票款，必須以提示本票之
    方式為之，本案被告令乙○○在本票上簽署「邱俊雄」之署押後，被告僅頻頻以
    電話催促乙○○籌款贖回汽車、本票，並未對本票票據債務人為請求付款之提示
    ，故被告所為應僅完成偽造私文書之犯行，尚未達於行使偽造私文書之階段，揆
    諸前開判例意旨，被告所為尚難認有行使偽造私文書之犯行至明。是公訴意旨所
    指被告另犯有上開刑法第三百零五條之恐嚇危害安全罪及同法第二百十六條之行
    使偽造私文書罪部分，原應為被告無罪之諭知，然因公訴人就上開恐嚇危害安全
    罪及行使偽造私文書罪部分，認與前開經論罪科刑部分各具牽連犯之裁判上一罪
    關係，或高度行為與低度行為吸收關係之實質上一罪關係，故就此二部分均不另
    為無罪之諭知，附此敘明。
據上論斷，應依刑事訴訟法第三百六十八條，判決如主文。
本案經檢察官陳銘章到庭執行職務。
中      華      民      國      九十      年      八    月      九      日
                                臺灣高等法院臺中分院刑事第六庭
                                      審判長法  官  李  文  雄
                                      法  官  陳  嘉  雄
                                            法  官  邱  顯  祥
右正本證明與原本無異。
如不服本判決應於收受送達後十日內向本院提出上訴書狀，其未敘述上訴之理由者並
得於提起上訴後十日內向本院補提理由書（均須按他造當事人之人數附繕本）。
                                            書記官  陳  桂  芬
中      華      民      國    九十      年      八      月     九      日
                                                                       Ａ


司法院資訊處製作；財團法人民間司法改革基金會備份。
